臺灣桃園地方法院民事判決　　　　　　　　　　　　　九十三年度簡上字第七四號
　　上　訴　人　乙○○
　　訴訟代理人　丙○○
　　被上訴人　　丁○○
　　訴訟代理人　甲○○
右當事人間請求清償債務事件，上訴人對於中華民國九十三年三月二十五日本院桃園
簡易庭九十二年度桃簡字第一五五二號第一審判決提起上訴，經本院於民國九十三年
十二月二日辯論終結，判決如左：
    主  文
原判決關於命上訴人給付自民國九十二年三月二日起至民國九十二年八月十三日止之
利息部分及該部分假執行之宣告廢棄。
右廢棄部分，被上訴人在第一審之訴駁回。
其餘上訴駁回。
第一、二審訴訟費用由上訴人負擔。
    事  實
甲、上訴人方面：
一、聲明：
（一）原判決廢棄。
（二）被上訴人在第一審之訴駁回。
二、陳述：除與原判決記載相同者，茲引用之外，補稱：
（一）上訴人與訴外人丙○○為夫妻關係，丙○○因與被上訴人有金錢借貸關係，乃
      於九十二年三月二日簽發系爭本票，而當時因丙○○正在泡茶，乃囑上訴人代
      簽丙○○之姓名而為發票，之後被上訴人復要求丙○○在系爭本票背面另為空
      白背書後交付被上訴人，作為還款之擔保，然被上訴人並未向發票人丙○○以
      票據現實提示付款之方式行使並保全票據上權利，而於同年六月十七日攜同一
      不知名女子前往上訴人住處，以惡言脅迫上訴人必須在系爭本票背面另為簽名
      ，上訴人心生畏怖，不得已依其指示在本票背面簽名，當時上訴人原於票後以
      丙○○名義背書，因被上訴人要求上訴人背書，上訴人始將之塗去，於票後簽
      名背書，上訴人於原審九十三年二月十日庭訊時即表示係遭脅迫始於本票背面
      背書，且係基於錯誤之意思表示所為，而主張撤銷背書之意思表示，被上訴人
      即無從根據票據背書之規定向上訴人主張票據上權利。
（二）又被上訴人欲對上訴人主張票據上權利時，必須以背書之連續證明其權利，但
      系爭本票背書之外觀依序為發票人丙○○（未記載受款人）→空白背書人丙○
      ○→空白背書人乙○○，顯有背書不連續之情形，（欠缺受款人→第一順序被
      背書人之記載），蓋發票人絕不可能同時兼任第一順位之背書人，被上訴人必
      須證明其背書確屬連續，方能對上訴人行使票據上追索權。
（三）再系爭本票雖已經發票人為免除作成拒絕證書之記載，但執票人若欲行使票據
      上追索權，仍必須先向發票人為付款之提示，迨不獲發票人付款後，方得向背
      書人或其他票據債務人行使追索權，倘執票人在未經向發票人提示票據不獲付
      款前，即先向背書人請求付款，其請求不應准許。本件被上訴人從未現實提示
      系爭本票向發票人請求付款，便逕自脅迫上訴人在系爭本票背面背書，並據以
      對上訴人主張權利，自非法所許。
（四）另未載到期日之本票乃見票即付，系爭本票既未現實提示，即不能起算利息，
      原審判決自發票日九十二年三月二日起算利息，亦屬違誤。
三、證據：援用第一審所提證據。
乙、被上訴人方面：
一、聲明：駁回上訴。
二、陳述：除與原判決記載相同者，茲引用之外，補稱：
（一）被上訴人除曾以口頭及桃園八支郵局第二二○號存證信函向系爭本票發票人丙
      ○○催討系爭票款外，並聲請本院以九十二年度票字第四二三三號民事裁定准
      許就系爭本票為強制執行，上訴人稱被上訴人未向發票人為付款之提示並不實
      在。
（二）本件借款人係上訴人，惟上訴人係以丙○○名義簽發系爭本票，之後再由丙○
      ○本人在票後背書。上訴人曾於九十二年六月十二日清償新台幣（下同）一萬
      元，因實際借款人為上訴人，故被上訴人另要求上訴人在本票上背書，上訴人
      原以丙○○名義於票後背書，因被上訴人以該背書非丙○○本人所為，乃要求
      上訴人將其所為丙○○之簽名刪去，並於票後背書。
三、證據：除援用第一審所提證據外，補提桃園八支郵局第二二○號存證信函暨掛號
    郵件收件回執各一紙、本院九十二年度票字第四二三三號民事裁定一件。
丙、本院依職權調閱本院九十二年度票字第四二三三號本票裁定卷宗。
      理  由
一、本件被上訴人起訴主張其執有訴外人丙○○所簽發，經上訴人背書，發票日為九
    十二年三月二日，未載到期日，票號0000000號，票面金額四十萬元之本
    票一紙，詎於提示後僅受償一萬元，爰本於票據之法律關係，請求上訴人給付票
    款三十九萬元及自九十二年三月二日起至清償日止按年息百分之六計算之利息等
    語。上訴人則以其係遭被上訴人脅迫及意思表示有錯誤之情形下，始於系爭本票
    背書，其已撤銷被脅迫及錯誤所為之意思表示，且被上訴人並未向發票人丙○○
    為付款之提示，即向背書人請求付款，追索權之行使顯有欠缺，又本件背書有不
    連續之情形，再系爭本票既未經提示，本件利息自發票日起算亦有違誤等語置辯
    。
二、被上訴人主張其執有上訴人背書之系爭本票，上訴人僅清償一萬元，尚欠三十九
    萬元未給付之事實，業據被上訴人提出本票一紙為證，且為上訴人所不爭執，自
    堪信為真實。
三、按當事人主張其意思表示係因被詐欺或脅迫而為之者，應就其被詐欺或被脅迫之
    事實，負舉證之責任，最高法院著有二十一年上字第二０一二號判例要旨可資參
    照。上訴人辯稱被上訴人於九十二年六月十七日帶同一名女子至其住處，以惡言
    脅迫上訴人於系爭本票背書，使其因此心生畏怖依被上訴人之指示而為背書云云
    ，惟查，上訴人始終無法就其遭脅迫之事實舉證以實其說，且民法第九十二條所
    謂脅迫係指必其言語舉動有足以使被脅迫者發生恐怖心，致陷於不能不遵從之狀
    態，而為此言語舉動之人，亦必有使他人身體上或精神上受其壓迫發生恐怖心之
    故意之情形而言。然依上訴人於原審言詞辯論期日陳稱：「當時原告（即被上訴
    人）帶一名女子一同至我家，該名女子態度強硬，要求我在本票上簽名蓋章捺手
    印，我因而心生恐懼」、「（問：該女子有無表示脅迫之意思？）他沒有講其他
    的話，就是要求我簽名蓋手印。」等語，是即令上訴人上開陳述為真，被上訴人
    或該名女子之行為並不足以壓制上訴人之意思決定自由，尚難僅因該女子態度強
    硬即認被上訴人或該名女子有何脅迫之情事。
四、又意思表示之內容有錯誤，或表意人若知其事情即不為意思表示者，表意人得將
    其意思表示撤銷之，為民法第八十八條第一項前段所明定。然表意人應就意思表
    示之內容有何錯誤，或表意人有何若知其事情即不為意思表示之情事加以舉證。
    上訴人雖辯稱其當時背書係基於錯誤之意思表示所為，惟並未就此加以舉證，其
    此部分辯解，亦無可採。
五、按票據法第三十七條第一項前段所稱背書之連續，係指記名票據自受款人以迄最
    後之被背書人之背書在形式上連續而不相間斷而言，然查系爭本票並非記名票據
    ，未記載受款人，自不生背書是否連續問題（最高法院五十一年度台上字第一九
    三四號、七十年度台上字第三六四五號、七十六年度台上字第四五六號判決意旨
    參照），上訴人稱系爭未記載受款人之本票有背書不連續之情形，自有誤會。又
    本票得讓與發票人或其他票據債務人，票據法第一百二十四條準用同法第三十四
    條第一項定有明文，在此情形下，發票人非不得受讓原票據，並復行背書轉讓他
    人，此時發票人即同時為背書人，是以丙○○簽發系爭本票交付被上訴人後，復
    取回本票並於票後背書轉讓被上訴人，核與前揭規定並無不合，上訴人稱發票人
    絕不可能同時兼任背書人，而有背書不連續之情形，亦不可採。
六、再本票上雖有免除作成拒絕證書之記載，執票人仍應於所定期限內為付款之提示
    。但對於執票人主張未為提示者，應負舉證之責。為票據法第一百二十四條準用
    第九十五條所明定。本件上訴人主張被上訴人未為付款之提示，依上開規定，自
    應由上訴人就此事實負舉證之責，上訴人既未能舉證證明，已難信採。且被上訴
    人曾委託訴外人甲○○以桃園八支郵局第二二○號存證信函向系爭本票發票人丙
    ○○催討系爭票款，該存證信函已於九十二年八月十四日寄達丙○○之住處，由
    上訴人收受，被上訴人並另聲請本院以九十二年度票字第四二三三號民事裁定准
    許就系爭本票為強制執行，該裁定亦於九十二年九月四日送達丙○○，此有被上
    訴人提出上訴人不爭執為真正之存證信函暨掛號郵件收件回執、本院九十二年度
    票字第四二三三號民事裁定各一件存卷可證，並經本院依職權調取本院上開本票
    裁定卷宗核閱屬實，上訴人辯稱被上訴人未向發票人丙○○為付款之提示，不得
    向背書人行使追索權云云，即不可採。
七、復按執票人向本票債務人行使追索權時，如無約定利率者，得要求自到期日起，
    依年利六釐計算之利息。票據法第一百二十四條準用同法第九十七條第一項第二
    款定有明文。而未載到期日之本票，依票據法第一百二十條第二項視為見票即付
    ，即以提示日為到期日。則被上訴人以桃園八支郵局第二二○號存證信函向系爭
    本票發票人丙○○催討系爭票款而為付款之提示，該存證信函業於九十二年八月
    十四日寄達丙○○住處，由上訴人收受，是本件利息起算日應自提示日即到期日
    九十二年八月十四日起算。從而，被上訴人基於票據背書之法律關係，請求上訴
    人給付三十九萬元，及自到期日即九十二年八月十四日起至清償日止，按週年利
    率百分之六計算之利息，為有理由，應予准許。逾此部分之請求，為無理由，應
    予駁回。原審就超過上開應准許部分，為上訴人敗訴之判決，並為假執行之宣告
    ，尚有未洽，上訴意旨就此部分指摘原判決不當，求予廢棄改判，為有理由。至
    上開應准許部分，原審判命上訴人給付並依職權為假執行之宣告，核無違誤，上
    訴意旨就此部分，仍執前詞指摘原判決不當，求予廢棄改判一節，為無理由，應
    駁回其上訴。
八、本件事證已臻明確，兩造其餘主張及攻擊防禦方法，核與本件判決結果不生影響
    ，爰不一一論述。
九、據上論結，本件上訴為一部有理由，一部無理由，依民事訴訟法第四百三十六條
    之一第三項、第四百四十九條第一項、第四百五十條、第七十九條，判決如主文
    。
中　　　華　　　民　　　國　　九十三　　年　　 十二 　　月　　　十六  　日
                                            臺灣桃園地方法院民事第一庭
                                              審判長法官  郭琇玲
                                                    法官  劉雪惠
                                                    法官  鍾淑慧
右正本證明與原本無異
如對本判決上訴，須於判決送達後二十日內向本院提出上訴狀，同時表明上訴理由；
如已於本判決宣示後送達前提起上訴者，應於判決送達後十日內補具上訴理由（均須
按他造當事人之人數附繕本）。
中　　　華　　　民　　　國　　九十三　　年　　十二　　月　　　十六　　　日
                                              法院書記官  蔡佳玲
